臺灣桃園地方法院民事判決　九十一年度重訴字第三二八號
　　原　　　告　甲○○
　　被　　　告　乙○○
右當事人間請求清償債務事件，本院判決如左：
    主    文
被告應給付原告新台幣陸萬元，及自民國九十一年七月十一日起至清償日止，按年息
百分之五計算之利息。
原告其餘之訴駁回。
訴訟費用由被告負擔百分之一，餘由原告負擔。
    事    實
甲、原告方面：
一、聲明：求為判決被告應給付原告新台幣（下同）六百萬元，及自支付命令送達被
    告翌日起至清償日止，按年息百分之五計算之利息。
二、陳述：
  (一)被告於民國八十九年八月三十日向原告借款六百萬元，約定至九十年一月一日償
    還本金及利息，並由被告出具借據一張。惟被告屆期不為清償，迭經原告向其催
    討，均置之不理，為此，依消費借貸關係，提起本件訴訟。
  (二)本件借款之緣由係因被告向原告表示有土地三公頃要出賣予原告，故而原告方一
    直借被告錢，但實際上被告所有土地並沒有那麼大，原告前前後後借被告的錢加
    起來共六百萬元，自二、三年前起借被告，最後一次是九十年一、二月借的，都
    是給現金，有時在工廠，有時在他家，有時在路上給的，被告約向我借了四、五
    次，最多一次是最後一次的一百四十五萬元，最少一次約六、七十萬元，原告借
    被告的錢，大多是向原告父親借的，原告自己的只有一點點，現原告父親已死亡
    。交錢給被告時，均無人在場，皆是一疊疊千元現鈔，原告父親錢如何來原告均
    不知。借據上的內容，除被告簽名、手印、身分證字號是被告親為外，其餘均是
    原告所為。
  (三)原告是在去代書處簽不動產買賣契約時，才知道被告所有土地沒有那麼大，也才
    知道被告的名字及寫法，因被告所有土地只有四百多坪，原告才叫被告要寫借據
    依法存證。被告係一上班族，常向同事借錢，向原告借款六百萬元，數目之大無
    法還清，才會簽借據。至於借據第一行寫立借據人「彭先生」，是因原告與被告
    不太認識，才無法以全名示出。又被告借款究係何急用，此乃被告問題，應問被
    告才是。
  (四)八十九年六月二十日簽土地買賣契約前已有借被告三、四百萬元，原告確實是因
    為被告說有土地三公頃要賣與原告，才肯借被告錢，因被告說土地價值一千多萬
    元，且有財團要收購，被告出賣後，原告可以很快轉手獲利，所以才借錢給被告
    。簽買賣契約後雖已知被告所有土地沒有那麼大，但因為已經借被告三、四百萬
    了，所以沒辦法只好再借他。至於買賣土地之價金是五十萬元，且是原告另外再
    給被告的。
三、證據：提出借據一紙、地籍圖一份、土地所有權狀二紙、人壽保險單二張、利息
    及代扣所得稅清單、會單一紙、第三人借據一份、死亡證明書一件為證。
乙、被告方面：
一、聲明：求為判決駁回原告之訴。
二、陳述：
  (一)原告所提出之借據，係經偽造、變造的，蓋原告所提出之借據第一行僅書寫「彭
    先生」並未寫被告全名，顯見偽造時，不敢簽寫全名，且被告當初所簽名之借據
    ，字數不多，不是原告所提出多達六行之借據，原告所提出之借據應係經剪接及
    偽造、變造的，僅遺留被告簽名及捺手印等部分，意即原告所提出之借據，其上
    被告之簽名、手印雖係真正被告不爭執，惟被告簽名、捺手印時，金額確實只有
    寫六萬元而非六百萬元，且被告亦只有向原告借款六萬元未還而已。
  (二)再就經驗法則言，借貸六百萬元非同小事，出借人及借款人皆會力求慎重，一般
    均會要求抵押擔保或保證人擔保，亦要求有證人在場以資證明。今兩造均係新光
    合成纖維股份有限公司工人，靠薪水生活，衡情原告不可能借被告六百萬元，被
    告亦無必要借貸六百萬元，豈有草率借六百萬元僅寫借據一張之理。故為求發現
    真實，原告實有交代借款流程包括以何種方式交錢、資金來源等事項以資證明原
    告所稱屬實。
  (三)原告於審理中稱係因被告要將土地賣與原告，原告才一直借錢被告云云，然原告
    所指之土地乃苗栗縣公館鄉○○段第七０二、七０三地號土地，且該二筆土地被
    告已於八十九年八月二十五日移轉過戶與原告，而該二筆土地乃林地、雙方價金
    僅五十萬元，原告豈可能因價值五十萬元之林地借給被告六百萬元，衡情與事理
    不符，矛盾已現，足見原告所主張乃不實。何況原告於審理中復稱於簽立不動產
    買賣契約時，已知被告土地沒那麼大，最後一次借款給被告係在九十年一、二月
    ，且最後一次借被告一百四十五萬元云云，益證原告所言不實，蓋豈有八十九年
    六月二十日簽契約時已知土地沒那麼大，還在九十年一、二月再借被告一百四十
    五萬元之理？是以原告所陳前後矛盾，違背事實。
  (四)再者，原告始終無法舉出金錢來源或出入證明，也無法提出其所謂四、五次借錢
    之借據，僅將一切推往已過世之父親，不可採信。更有甚者，原告稱最後一次借
    款係在九十年一、二月間，但原告所提出之借據，竟然係在八十九年六月三十日
    即已書立，由此更可見原告主張不實，被告並無向原告借款六百萬元，自不能僅
    憑所謂「彭先生」之借據，即認為被告積欠原告借款六百萬元而判令被告應返還
    。
三、證據：提出不動產買賣契約書一份、苗栗地政事務所土地異動資料一紙為證。
    理    由
甲、程序方面：
    按訴狀送達後，原告不得將原訴變更或追加他訴。但擴張或減縮應受判決事項之
    聲明者，不在此限，民事訴訟法第二百五十五條第一項第三款定有明文。本件原
    告原起訴請求被告給付六百萬元，及自九十年一月一日起至清償日止，按年息百
    分之十五計算之利息，嗣於本院審理中減縮請求為被告應給付原告六百萬元，及
    自支付命令送達被告翌日起至清償日止，按年息百分之五計算之利息，此係減縮
    應受判決事項之聲明，揆諸前揭法條規定，自應准許，合先敘明。
乙、得心證之理由：
一、原告主張被告向其借款六百萬元之事實，固據提出借據一紙為證，且被告對於原
    告所提出之借據其上有關簽名、捺手印之部分係其所為一點亦不爭執，惟被告仍
    以僅有向原告借款六萬元，其簽名時借據上所書立之金額係六萬元而非六百萬元
    等語置辯。是以本件所應審酌者，在於被告向原告借款之金額究係六萬元抑或六
    百萬元。經查：
  (一)按私文書經本人或其代理人簽名、蓋章或按指印或有法院或公證人之認證者，推
    定為真正，民事訴訟法第三百五十八條第一項固有明文，惟所謂文書之證據力，
    有形式上證據力與實質上證據力之分。前者係指真正之文書即文書係由名義人作
    成；後者則為文書所記載之內容，有證明應證事實之價值，足供法院作為判斷之
    依據。又必有形式上證據力之文書，始有證據價值可言。再文書之實質上證據力
    ，固由法院根據經驗法則，依自由心證判斷之。但形式上證據力，則因其為私文
    書或公文書而分別依民事訴訟法第三百五十七條、第三百五十八條或第三百五十
    五條規定決之。本件原告所提出之借據，被告既不否認其上簽名、手印之真正，
    依上開民事訴訟法第三百五十八條第一項之規定，即應推定為真正，然依上開說
    明，此應係就該文書之形式上證據力而言，至於該文書是否有實質上之證據力即
    所記載之內容，是否屬實，有證明應證事實之價值，則仍須由法院根據經驗法則
    ，依自由心證判斷。
  (二)次查，原告於本院審理時就本件借款之緣由及過程陳稱係因被告向原告表示有土
    地三公頃要出賣予原告，故原告方一直借被告錢，但實際上被告所有土地沒有那
    麼大，原告前前後後借被告的錢加起來共六百萬元，自二、三年前起借被告，最
    後一次是九十年一、二月借的，都是給現金，被告約向我借了四、五次，最多一
    次是最後一次的一百四十五萬元，原告借被告的錢，大多是向原告父親借的，原
    告自己的只有一點點，借據第一行寫立借據人「彭先生」，是因原告與被告不太
    認識，才無法以全名示出，且原告是在去代書處簽不動產買賣契約時，才知道被
    告所有土地沒有那麼大，也才知道被告的名字及寫法，八十九年六月二十日簽土
    地買賣契約前已有借被告三、四百萬元，原告確實是因為被告說有土地三公頃要
    賣與原告，才肯借被告錢。至於簽買賣契約後雖已知被告所有土地沒有那麼大，
    但因為已經借被告三、四百萬了，所以沒辦法只好再借他，且買賣土地之價金五
    十萬元，亦是原告另外再給被告的云云，惟衡諸常情，原告上開所述，顯難認屬
    事實，蓋(1)原告既稱係因被告說有土地要賣與原告，價值約一千多萬元，始一直
    出借款項與被告，然原告既於八十九年六月二十日簽土地買賣契約時，已知被告
    土地只有四百多坪，且價值僅五十萬元，焉有可能在已出借被告三、四百萬元已
    超過該土地價值甚多之情況下，再於九十年一、二月復借予被告一百四十五萬元
    ，並仍給付該筆買賣五十萬元價金，此矛盾處一。(2)再者，原告所提出之借據其
    書立日期係八十九年六月三十日，斯時原告尚未借予被告其所稱之一百四十五萬
    元，則原告如何得以將該筆借款一併計算入所謂六百萬元金額內，並載明「金錢
    到手全部給付」，此矛盾處二。(3)復參酌原告與被告不過係工廠同事，且依原告
    所稱其與被告並不熟，甚至在簽立買賣契約前並不知道被告姓名，則衡諸一般社
    會常情，原告焉有可能如此草率即出借高達六百萬元之金額予不熟之被告，此誠
    與常情有悖，為矛盾處三。(4)此外，由該借據書立時間（八十九年六月三十日）
    觀之，斯時原告應已知被告姓名，焉有於立借據人處不書寫全名之理？再參諸該
    紙借據係以手寫方式為之，字體寬大，且字裡行間並非無留有間隔，則原告於被
    告簽名之後，再於金額處「陸」後添加一「佰」字，實非難事，可見被告稱其簽
    名時金額係六萬元，亦非完全不可採信。綜上，原告所稱本件借款情形既有諸多
    矛盾之處，如前所述，且其所提出之借據內容亦非完全可供採信，甚至與原告所
    述情形自相矛盾，是尚難認原告所提出之借據，有證明應證事實之價值，足供法
    院作為判斷之依據，亦即僅憑該紙借據尚不足以認定原告所稱為事實。
二、按當事人主張有利於己之事實者，就其事實有舉證之責任，民事訴訟法第二百七
    十七條前段定有明文。又原告於其所主張之起訴原因，不能為相當之證明，而被
    告就其抗辯事實，已有相當之反證者，當然駁回原告之請求，亦有最高法院二十
    年度上字第二四六六號判例意旨可供參照。本件原告固主張被告向其借款六百萬
    元，並提出經被告簽名、捺印之借據一紙為證，然該紙借據並不足以證明被告有
    向原告借款六百萬元之事實，已如前述，原告復未能舉出其他確切證據以實其說
    ，且被告對其抗辯事實復提出為原告所不爭執之不動產買賣契約書及苗栗地政事
    務所土地異動資料各一份為據，已有相當之反證，揆諸前揭說明，自應認原告之
    主張僅於被告自認有向原告借款六萬元且尚未償還之部分，為有理由，應予准許
    ，超過六萬元部分之請求，尚屬於法無據，應予駁回。
三、從而，原告本於消費借貸法律關係，訴請被告返還借款六百萬元，於六萬元及自
    支付命令送達被告翌日即九十一年七月十一日起至清償日止，按年息百分之五計
    算之利息之範圍內為有理由，應予准許，超過部分則為無理由，應予駁回。
四、因本案事證已臻明確，兩造其餘主張陳述及所提之證據，核與判決基礎無影響，
    均毋庸再予審酌，附此敘明。
五、結論：本件原告之訴為一部有理由，一部無理由，依民事訴訟法第七十九條但書
    ，判決如主文。
中　　　華　　　民　　　國　　九十一　　年　　 十一 　　月　　 十四 　　日
                                臺灣桃園地方法院民事第一庭
　　　　　　　　　　　　　　　　　　　　　　法　　　官　黃若美
右為正本係照原本作成
如對本判決上訴，須於判決送達後廿日內向本院提出上訴狀
中　　　華　　　民　　　國　　九十一　　年　　 十一 　　月　　 十八 　　日
                                            法院書記官  劉德壽
